【裁判字號】    97,易,1235
【裁判日期】    990312
【裁判案由】    背信
【裁判全文】
臺灣屏東地方法院刑事判決              97年度易字第1235號
公  訴  人  臺灣屏東地方法院檢察署檢察官
被      告  甲○○
            丙○○
上二人共同
選任辯護人  張志明律師
被      告  丁○○
            乙○○○
上二人共同
選任辯護人  葉武侯律師
上列被告因背信案件，經檢察官提起公訴（97年度偵字第7385號
），本院判決如下：
    主  文
本件免訴。
    理  由
一、公訴意旨略以：被告甲○○、丙○○、丁○○、乙○○○於
    民國84至85年間分別為屏東縣崁頂鄉農會（下稱崁頂鄉農會
    ）總幹事、秘書、信用部主任、臨時人員，均係為崁頂鄉農
    會處理事務之人。緣羅足賢、羅足生向崁頂鄉農會借款新臺
    幣（下同）1200萬元未還，崁頂鄉農會乃於84年9 月11日聲
    請強制執行拍賣羅足賢、羅足生所提擔保物即崁頂鄉○○○
    段510 地號、510 之8 地號土地及坐落510 之8 地號之86建
    號建物、增建物（下稱本案擔保物，建物部分登記所有人係
    卓國榮、慶松建設股份有限公司），而本案擔保物先由法院
    執行處鑑價合計551 萬7100元，後經崁頂鄉農會函請提高底
    價，故最後核定拍賣底價合計1106萬元。詎被告4 人共同意
    圖損害崁頂鄉農會之利益及意圖為羅足賢、羅足生、卓國榮
    、慶松建設股份有限公司之不法利益，基於背信之犯意聯絡
    ，先於85年1 月20至22日間之某時，謀劃以投標方式參與本
    案擔保物拍賣之競標，後於85年2 月14日之拍賣期日，推由
    被告乙○○○出價1660萬6000元予以拍定，據此共同違背其
    等任務，致生損害於崁頂鄉農會之財產。因認被告4 人皆涉
    犯刑法第342 條第1 項之背信罪嫌。
二、按時效已完成者，應諭知免訴之判決，並得不經言詞辯論，
    刑事訴訟法第302 條第2 款、第307 條分別定有明文；次按
    於中華民國94年1 月7 日刑法修正施行前，其追訴權或行刑
    權時效已進行而未完成者，比較修正前後條文，適用最有利
    於行為人之規定，刑法施行法第8 條之1 規定甚詳。
三、本件被告4 人行為後，刑法第80條第1 項第2 款、第83條第
    1 項業於94年1 月7 日修正、95年7 月1 日施行，將「3 年
    以上10年未滿有期徒刑之罪」之追訴權時效期間從原定「10
    年」修正為「20年」、「追訴權時效停止」之事由從原定「
    偵查、起訴或審判之程序不能開始或繼續時，停止其進行」
    修正為「因起訴而停止進行。依法應停止偵查或因犯罪行為
    人逃匿而通緝者，亦同」。則被告4 人所涉刑法第342 條第
    1 項之背信罪嫌，係「3 年以上10年未滿有期徒刑之罪」，
    追訴權時效期間因修法之故，將從「10年」延長為「20年」
    ，即國家對被告4 人刑罰權能否發動之期間發生延長，顯然
    修正後之規定對其等較為不利，但被告4 人乃涉嫌於85年2
    月14日為背信犯行，而公訴人係於95年1 月18日受理告訴開
    始偵查、迨於97年12月18日起訴繫屬於本院（見他卷第1 頁
    、本院卷第1 頁），倘將「追訴權時效停止」部分割裂適用
    修正後刑法第83條第1 項之規定，追訴權時效乃於97年12月
    18日因「起訴」始有停止進行之問題，則該時被告4 人所犯
    上開罪嫌早已因罹於10年時效而完成，顯然此部分修正後之
    規定對其等較為有利（若採修正前之舊法解釋適用，追訴權
    時效因『開始偵查』即停止進行，最高法院82年度第10次刑
    事庭會議決議意旨參照）。從而本件應審酌者，厥為刑法第
    80條第1 項第2 款、第83條第1 項可否割裂分別適用修正前
    、後之規定？經查：
（一）按犯罪在刑法施行前，比較裁判前之法律孰為有利於行為
      人時，應就罪刑有關之一切情形，比較全部結果而為整體
      適用，不能割裂而分別適用有利益之條文，雖經最高法院
      27年上字第2615號著有判例，惟觀其意旨，一體適用之範
      圍限於「罪刑有關之一切情形」，僅係「罪刑不可分原則
      」之揭示，並非所有刑罰權規範之修正一概屬之，徵諸最
      高法院揭示「易刑處分得另從新法適用」、「緩刑宣告應
      適用修正後新法」等法律變更非一律「整體適用」之情形
      即明（最高法院72年度第9 次、95年度第8 次刑事庭會議
      決議意旨參照），遑論最高法院95年度第8 次刑事庭會議
      決議闡釋新舊法之適用應比較「罪刑有關之一切情形」者
      ，僅提出「共犯、未遂犯、想像競合犯、牽連犯、連續犯
      、結合犯，以及累犯加重、自首減輕暨其他法定加減原因
      與加減例等一切情形」，並未將「追訴權時效」列舉在內
      ，益證追訴權時效之相關規定經修正後，顯有割裂適用之
      餘地。
（二）復酌最高法院採認易刑處分、緩刑宣告等無庸為新舊法比
      較後「整體適用」之理由，乃因犯罪之態樣、階段、罪數
      、刑罰加減事由始為影響法定刑或處斷刑範圍之因素，即
      經該等規定之綜合考量整體適用後，方能據以限定法定刑
      、處斷刑之範圍，故適用上與宣告刑無「依附及相互關聯
      」之特性者，自無同其新舊法適用之必要（最高法院96年
      度台上字第7542號、96年度台非字第58號、96年度台上字
      第2790號、96年度台上字第6956號判決，95年度第8 次刑
      事庭會議決議意旨參照）；由是，依追訴權之規範性質，
      僅具個人解除刑罰事由之實體法面向和訴訟障礙之程序法
      面向，要與犯罪態樣、階段、罪數、刑罰加減例等關乎「
      行為可罰性範圍」者無涉，益見追訴權時效相關規定並無
      罪刑規定一體適用之必要。
（三）另究前開刑法施行法第8 條之1 關於刑罰權時效新舊法比
      較適用之規定，其立法理由乃謂「現行刑法總則編時效章
      關於追訴權時效及行刑權時效之規定，如經修正，將發生
      新舊法律變更之適用問題，為杜爭議及維護行為人、受刑
      人利益，採『從輕原則』，爰增設比較修正條文前後結果
      ，適用最有利行為人之規定。」即明白揭示應「適用最有
      利於行為人規定」之意旨（立法院第5 屆第6 會期第13次
      會議議案關係文書第588 頁），對照刑法第2 條第1 項乃
      採「從舊從輕原則」，顯然立法者刻意區別兩者之差異、
      強調刑罰時效修正部分應一律採取有利於被告或受刑人之
      適用；以本案而言，倘將追訴權時效期間、追訴權時效停
      止之規範均一體適用修正前舊法，顯較割裂適用修正前、
      後刑法之情形為不利，當與刑法施行法第8 條之1 之文義
      暨立法理由所揭「從輕原則」有違。
（四）綜上，因刑罰時效之規範要與罪刑不可分原則、修正法律
      一體適用性等節無涉，復據刑法施行法第8 條之1 明定刑
      罰時效應採從輕原則，本件自應割裂適用修正前刑法第80
      條第1 項第2 款及修正後刑法第83條第1 項之規定（臺灣
      高等法院臺南分院97年度上訴字第1287號、96年度上易字
      第369號判決均同此見解）。
四、綜合上述，被告4 人乃涉嫌於85年2 月14日為背信犯行，而
    公訴人係於95年1 月18日受理告訴開始偵查、迨於97年12月
    18日起訴繫屬於本院，業如前述，則割裂適用修正前刑法第
    80條第1 項第2 款及修正後刑法第83條第1 項、採最有利於
    被告之法律適用結果，自被告4 人犯罪行為之日起算，本案
    之追訴權時效10年，業於起訴繫屬於本院前之95年2 月13日
    完成，揆諸首揭法條規定，爰不經言詞辯論，逕為免訴判決
    之諭知。
據上論斷，應依刑事訴訟法第302 條第2 款、第307 條，判決如
主文。
中    華    民    國    99    年     3    月    12    日
                  刑事第四庭  審判長法  官  莊鎮遠
                                    法  官  李謀榮
                                    法  官  江振源
以上正本證明與原本無異
如不服本判決，應於判決送達後10日內向本院提出上訴書狀（應
附繕本），其未敘述上訴理由者，應於上訴期間屆滿後20日內補
提理由書狀於本院，上訴於臺灣高等法院高雄分院。
中    華    民    國    99    年     3    月    12    日
                                    書記官  潘豐益

司法院資訊處製作；財團法人民間司法改革基金會備份。
